ACORDAO-COMPLETO-2584540

ACÓRDÃO 929/2023 ATA 18/2023 - PLENÁRIO

VISTO, relatado e discutido este pedido de reexame interposto pelo Ministério da Economia contra o Acórdão 333/2022-TCU-Plenário, por meio do qual o Tribunal julgou processo de acompanhamento realizado com a finalidade de avaliar a conformidade da criação de despesas obrigatórias de caráter continuado e de renúncias de receitas, no que concerne às disposições da Constituição Federal, da Lei de Responsabilidade Fiscal e da Lei de Diretrizes Orçamentárias para 2020.
ACORDAM os Ministros do Tribunal de Contas da União, reunidos em sessão do Plenário, ante as razões expostas pelo Relator e com fundamento no art. 48 da Lei 8.443/1992, em:
9.1. conhecer do pedido de reexame para, no mérito, dar-lhe provimento parcial, retificando a determinação contida no subitem 9.1 do Acórdão 333/2022-TCU-Plenário, que passa a vigorar com a seguinte redação:
"9.1. determinar aos Ministérios da Fazenda e do Planejamento e Orçamento e à Casa Civil da Presidência da República, com fulcro no art. 43, inciso I, da Lei 8.443/1992, c/c o art. 250, inciso II, do Regimento Interno do TCU, os arts. 5º, inciso II, 16 e 17 da Lei Complementar 101/2000 e o art. 7º, § 3º, inciso I, da Resolução-TCU 315/2020, que, no prazo de 120 dias, elaborem e encaminhem a este Tribunal plano de ação contendo medidas de cunho normativo e gerencial e respectivos agentes e unidades responsáveis por tais medidas, para que, em um prazo máximo de dois anos, seja viabilizada a elaboração anual de um Demonstrativo Consolidado das Despesas Obrigatórias de Caráter Continuado, contendo informações sobre as DOCCs da União, criadas no exercício, oriundas de leis e de medidas provisórias provenientes de todos os Poderes e órgãos autônomos, bem como de atos administrativos, a que se referirem os respectivos dispositivos das Leis de Diretrizes Orçamentárias, informando os critérios utilizados para sua classificação, o aumento da despesa previsto no exercício em que deva entrar em vigor e nos dois subsequentes, bem como as medidas de compensação adotadas, devendo haver tópico específico sobre as DOCCs de pessoal;" e
9.2. comunicar esta deliberação à Advocacia-Geral da União, ao Ministério da Fazenda, ao Ministério do Planejamento e Orçamento, à Casa Civil da Presidência da República e à Comissão Mista de Planos, Orçamentos Públicos e Fiscalização do Congresso Nacional.

Pedido de reexame contra decisão que fez determinação ao recorrente em processo de acompanhamento sobre a criação de despesas obrigatórias de caráter continuado (DOCC) e de renúncias de receitas.

Casa Civil da Presidência da República; Procuradoria Geral da Fazenda Nacional (extinto); Secretaria de Orçamento Federal; Secretaria do Tesouro Nacional; Secretaria Especial da Receita Federal do Brasil; Secretaria-Executiva do Ministério da Economia (Extinto).

3. Recorrente: Ministério da Economia (extinto)

13.1. Ministros presentes: Bruno Dantas (Presidente), Walton Alencar Rodrigues, Benjamin Zymler, Augusto Nardes, Aroldo Cedraz, Jorge Oliveira (Relator) e Jhonatan de Jesus.
13.2. Ministro-Substituto convocado: Marcos Bemquerer Costa.
13.3. Ministro-Substituto presente: Weder de Oliveira.

JORGE OLIVEIRA

Ministro Walton Alencar Rodrigues

Trata-se de pedido de reexame interposto pelo Ministério da Economia contra o Acórdão 333/2022-TCU-Plenário, da relatoria do Ministro Walton Alencar Rodrigues, por meio do qual o Tribunal julgou processo de acompanhamento realizado com a finalidade de avaliar a conformidade da criação de despesas obrigatórias de caráter continuado e de renúncias de receitas perante as normas de gestão fiscal no exercício de 2020.
2.	Referida decisão foi expedida nos seguintes termos: 
"9.1. determinar ao Ministério da Economia e à Casa Civil da Presidência da República, com fulcro no art. 43, inciso I, da Lei 8.443/1992, c/c o art. 250, inciso II, do Regimento Interno do TCU, os arts. 16 e 17 da Lei Complementar 101/2000 e o art. 7º, § 3º, inciso I, da Resolução-TCU 315/2020, que, no prazo de 120 dias, elaborem e encaminhem a este Tribunal plano de ação contendo medidas de cunho normativo e gerencial e respectivos agentes e unidades responsáveis por tais medidas, para que, em um prazo máximo de dois anos, seja viabilizada a elaboração semestral de um Demonstrativo Consolidado das Despesas Obrigatórias de Caráter Continuado, contendo informações sobre as DOCCs da União, criadas no exercício, oriundas de leis e de medidas provisórias provenientes de todos os Poderes e órgãos autônomos, bem como de atos administrativos, a que se referirem os respectivos dispositivos das Leis de Diretrizes Orçamentárias, informando os critérios utilizados para sua classificação, o aumento da despesa previsto no exercício em que deva entrar em vigor e nos dois subsequentes, bem como as medidas de compensação adotadas, devendo haver tópico específico sobre as DOCCs de pessoal;
9.2. dar ciência à Casa Civil da Presidência da República e ao Ministério da Economia, com fulcro no art. 43, inciso I, da Lei 8.443/1992, c/c os arts. 2º, inciso II, e 9º, inciso I, da Resolução-TCU 315/2020, acerca da necessidade de atendimento a todos os requisitos constitucionais e legais para sanção de projeto de lei ou de projeto de lei de conversão, quanto à concessão ou ampliação de todas as naturezas de renúncias de receitas;
9.3. encaminhar cópia desta deliberação à Casa Civil da Presidência da República, ao Ministério da Economia e à Comissão Mista de Planos, Orçamentos Públicos e Fiscalização do Congresso Nacional; e
9.4. autorizar o encerramento do processo, com fulcro no art. 169, inciso V, do Regimento Interno/TCU."
3.	Adoto como relatório a instrução da Unidade de Auditoria Especializada em Recursos (AudRecursos) , a qual contou com a concordância do dirigente daquela unidade (peças 111 e 112) :
"HISTÓRICO
2.	Trata-se de acompanhamento que avaliou a criação de despesas obrigatórias de caráter continuado e a criação ou expansão de renúncias de receitas no exercício de 2020, no que concerne às disposições da Constituição Federal (CF/1988) , da Lei Complementar 101/2000 (LRF) e da Lei 13.898/2019 (LDO para 2020) .
2.1.	Para orientar o acompanhamento, foram formuladas as seguintes questões:
1) as Despesas Obrigatórias de Caráter Continuado (DOCCs) instituídas no exercício de 2020 atenderam aos requisitos exigidos pela legislação pertinente?
2) quais as providências adotadas pelo Ministério da Economia para atendimento da recomendação objeto do item 9.1 do Acórdão 2195/2020-TCU-Plenário?
3) as Renúncias de Receitas instituídas no exercício de 2020 atenderam aos requisitos exigidos pela legislação pertinente?
4) que providências o Poder Executivo vem adotando para fins de controle e avaliação da eficiência, eficácia e efetividade dos gastos tributários?
2.2.	No que pertine ao presente exame, o voto condutor da decisão recorrida assim dispôs (peça 92, p. 1) :
Em relação às despesas obrigatórias de caráter continuado (DOCCs) , verificou-se a existência de dificuldades na interpretação do próprio artigo da LRF que as disciplina (art. 17) , bem como a inexistência de dados consolidados sobre a matéria, não tendo sido atendida a recomendação contida no item 9.1, do Acórdão 2195/2020-TCU-Plenário, de relatoria do ministro Bruno Dantas, no sentido da elaboração de quadro consolidado de Despesas Obrigatórias de Caráter Continuado.
Ante as dificuldades apontadas no relatório, acolho como adequada a realização de determinação ao Ministério da Economia, em conjunto com a Casa Civil da Presidência da República, para que seja elaborado, em 120 dias, plano de ação contendo medidas de cunho normativo e gerencial, com vista a que, em prazo máximo de dois anos, seja viável a elaboração semestral de quadro consolidado das DOCCs da União criadas em cada exercício.
2.3.	Em face da determinação contida no item 9.1 do Acórdão do Tribunal, a União ingressa com pedido de reexame.
ADMISSIBILIDADE
3.	O exame preliminar de admissibilidade à peça 102 - acolhido pelo Relator ad quem em despacho à peça 105 - concluiu por conhecer do recurso, com suspensão dos efeitos do item 9.1 do acórdão recorrido.
MÉRITO
4.	Constitui objeto do recurso avaliar se a determinação do Tribunal deveria ser convertida em recomendação, ou ajustada para melhor aplicação no âmbito da entidade jurisdicionada. 
5. 	Da devolução dos recursos
5.1.	O Ministério da Economia, por meio da AGU, considera impróprio converter em determinação a recomendação proferida originalmente pelo Acórdão 2195/2020-TCU-Plenário (Relator Ministro Bruno Dantas) .
5.2.	O julgado em referência, prolatado no TC Processo 031.445/2019-5, realizou acompanhamento sobre o mesmo tema destes autos, mas referente ao exercício anterior, de 2019.
5.3.	O recorrente destaca que a recomendação original foi examinada pelo ministério, o que foi verificado pela unidade técnica de origem. 
5.4.	Aponta os conceitos de determinação e recomendação contidos na Resolução TCU 315/2020, em especial o caráter mandamental do primeiro e a natureza colaborativa da segunda, que permite avaliação de sua conveniência e oportunidade pela entidade jurisdicionada.
5.5.	Regista que a determinação somente deveria ser adotada para interromper irregularidade ou inibir preventivamente a sua ocorrência, o que não corresponde ao caso concreto, em que se busca propor melhoria na organização e fornecimento de informações.
5.6.	Informa que o artigo 7º da Resolução TCU 315/2020 dispôs que não deve ser objeto de determinação qualquer situação que se enquadre como recomendação, vedação que corresponderia ao caso dos autos. No mesmo sentido cita o Acórdão 2515/2014-TCU-Plenário, de relatoria do Ministro José Jorge.
5.7.	Argumenta que a classificação das despesas obrigatórias de caráter continuado (DOCC's) é complexa, vez que depende de aperfeiçoamento conceitual e de regulamentação da governança do processo de sua criação e expansão.
5.8.	Destaca o exame da unidade técnica de origem (Semag) , que reconheceu as dificuldades e os avanços do ministério na criação de grupo de trabalho para análise de temas orçamentários e financeiros, o que iria ao encontro da institucionalização e normatização da governança sobre o processo de criação e expansão de DOCC's.
5.9.	Alternativamente, caso mantida a determinação, discorre sobre a violação ao princípio da anualidade orçamentária, ao estabelecer período semestral para elaboração do demonstrativo consolidado das DOCC's. Aponta ainda os custos administrativos para criação de rotina de apuração semestral, com sobrecarga das atividades do ministério e possibilidade de erros e informações incompletas, uma vez que o padrão seria a consolidação de dados em período menor que um ano.
5.10.	Do mesmo modo, entende que a determinação viola o princípio da separação e independência dos poderes, ao impor a consolidação de dados de todos os poderes, uma vez que o Poder Executivo não teria controle ou ingerência sobre os atos emitidos pelos outros poderes que ensejarem aumento de DOCC's. Em especial, destaca a dificuldade na consolidação de todos os atos administrativos, como determinado, enquanto a Lei de Responsabilidade Fiscal (artigo 17) especifica que as DOCC's contemplam atos administrativos normativos.
5.11.	Por fim, pondera que a determinação dirigida única e exclusivamente ao Poder Executivo seria inócua para o alcance dos resultados pretendidos pelo Tribunal, cabendo exigir a elaboração do mesmo demonstrativo de cada um dos demais poderes e dos órgãos constitucionalmente autônomos.
	Análise
5.12.	Sem razão ao recorrente.
5.13.	Em síntese, a discussão nos autos diz respeito à natureza jurídica da recomendação e da determinação. O recorrente entende que o Tribunal estaria invadindo seu juízo de conveniência e oportunidade, ao converter uma recomendação em determinação, impondo obrigação de elaborar um demonstrativo consolidado das DOCC's.
5.14.	No caso concreto, a implementação do demonstrativo busca subsidiar o cumprimento da Lei de Responsabilidade Fiscal, especialmente em seu artigo 17. A medida representa instrumento de transparência e auxilia nas atividades de controle das despesas públicas e do orçamento da União.
5.15.	Inicialmente, o tema foi examinado no exercício de 2019 e foi considerado suficiente a formulação de recomendação (Acórdão 2195/2020-TCU-Plenário) , uma vez que não foi encontrada irregularidade grave que justificasse adoção de outra medida. No entanto, as análises do Tribunal podem evoluir de acordo com o contexto fiscalizado e exigir mudança em seu entendimento.
5.16.	No exercício seguinte, em 2020, a criação de DOCC's se tornou ponto de preocupação, tendo a unidade técnica de origem se manifestado nos seguintes termos (peça 93, p. 49) :
244. Em resposta à recomendação do Acórdão 2195/2020-TCU-Plenário, o ME se posicionou, embora não de maneira explícita, por não ser oportuna a publicação do demonstrativo, seja por uma extensa lacuna de governança que permita a disponibilização dos dados para a sua publicação, seja por deficiências conceituais, seja por falta de recursos (subseção 2.1.3) .
245. Diante da convicção da necessidade de aprimoramento do acompanhamento das despesas obrigatórias de caráter continuado no âmbito da União, do reconhecimento de que a consolidação e divulgação de dados relativos a sua criação é passo fundamental no processo e do insucesso da proposta de elaboração do quadro de DOCCs, propõe-se, então, a determinação da elaboração de um plano de trabalho para que, a médio prazo, sejam viabilizadas as condições para a elaboração do Demonstrativo, contendo tópico específico sobre o tratamento a ser dado às DOCCs de pessoal, com apresentação dos critérios para se caracterizar uma despesa obrigatória de pessoal como DOCC e da forma adequada de se contemplar os seus requisitos de criação, conforme estabelecido no art. 17 da LRF, incluindo a compensação dos efeitos financeiros nos exercícios seguintes. (subseção 2.1.3) .
5.17.	Como se observa, os argumentos do recorrente, desde antes da prolação do acórdão, se concentram nas dificuldades operacionais para adoção das medidas sugeridas pelo Tribunal. Em seu recurso, o Ministério da Economia concorda com o mérito e relevância do tema, conforme trecho do relatório da decisão recorrida que transcreve (peça 101, p. 3, grifos no original) :
5. Em resumo, as duas manifestações destacam, apesar de concordar no mérito e relevância do tema, que o processo de publicação do quadro consolidado depende (i) de regulamentação da governança do processo de criação e expansão de DOCCs, com foco na atribuição de responsabilidades a cada agente no processo, em observância estrita às suas competências legais e (ii) de aperfeiçoamento conceitual na forma de regulamentação para definir principalmente o conceito de DOCCs e quais seriam as formas específicas de compensação da criação ou expansão de DOCCs.	
5.18.	O que se observa, de todo o exposto, é que a medida se mostra necessária para evitar o descumprimento do artigo 17 da Lei de Responsabilidade Fiscal (LRF) , que assim dispõe:
Art. 17. Considera-se obrigatória de caráter continuado a despesa corrente derivada de lei, medida provisória ou ato administrativo normativo que fixem para o ente a obrigação legal de sua execução por um período superior a dois exercícios.
§ 1o Os atos que criarem ou aumentarem despesa de que trata o caput deverão ser instruídos com a estimativa prevista no inciso I do art. 16 e demonstrar a origem dos recursos para seu custeio.
§ 2o Para efeito do atendimento do § 1o, o ato será acompanhado de comprovação de que a despesa criada ou aumentada não afetará as metas de resultados fiscais previstas no anexo referido no § 1o do art. 4o, devendo seus efeitos financeiros, nos períodos seguintes, ser compensados pelo aumento permanente de receita ou pela redução permanente de despesa.
 (...) 
5.19.	Nesse sentido, é de se notar que a determinação objeto de recurso cumpre as orientações emanadas pela Resolução TCU 315/2020, que trata sobre recomendações e determinações no Tribunal (grifos acrescidos) :
Art. 2° Para efeito desta resolução, considera-se:
I - determinação: deliberação de natureza mandamental que impõe ao destinatário a adoção, em prazo fixado, de providências concretas e imediatas com a finalidade de prevenir, corrigir irregularidade, remover seus efeitos ou abster-se de executar atos irregulares;
5.20.	No caso concreto, entende-se que a determinação busca prevenir o descumprimento de norma disposta na LRF ou, ao menos, evitar que sejam praticados atos irregulares com graves consequências no âmbito do orçamento público.
5.21.	O reconhecimento pela unidade jurisdicionada de que o tema requer aperfeiçoamento conceitual e evolução no processo de governança reforça a necessidade de adoção de medidas para adequada gestão das DOCC's, em observância ao artigo 17 da LRF.
5.22.	Os argumentos recursais para afastar o conteúdo da determinação, portanto, não merecer prosperar.
5.23.	Superado este aspecto, cabe registrar que a determinação foi sensível com as dificuldades operacionais dos entes jurisdicionados. Estabeleceu prazo de 120 apenas para criação de um plano de ação para viabilizar o demonstrativo consolidado em um prazo máximo de dois anos.
5.24.	Ciente também da necessidade de articulação em nível institucional elevado, o Tribunal prolatou a determinação tendo como destinatário também a Casa Civil da Presidência da República (peça 93, p. 23) :
108. Na medida em que o ME enfatizou que o 'processo dependerá de esforço e articulação em nível institucional mais elevado nos três poderes extrapolando apenas o nível técnico deste Ministério da Economia' (peça 22, p. 3) , considera-se fundamental a participação da Casa Civil da Presidência da República na elaboração do aludido Plano, tendo em vista sua competência de assistir diretamente o Presidente da República na coordenação e na integração das ações governamentais (art. 1º, inciso I, alínea 'a', do Anexo I do Decreto 96.78/2019) .
5.25.	Observa-se ainda que a determinação obedece ao regramento contido na Resolução TCU 315/2020 (grifos acrescidos) :
Art. 7º. (...) 
§ 3º Excepcionalmente, no caso de situações em que a implementação das providências imediatas necessárias para prevenir ou corrigir irregularidade, ou remover seus efeitos, não seja factível, a unidade técnica instrutiva poderá propor determinação, desde que devidamente fundamentadas as razões que justifiquem a necessidade da adoção da medida e consideradas as razões apresentadas pelo gestor, nos termos do art. 14 desta Resolução, visando:
I - elaboração de plano de ação;
II¿- elaboração ou apresentação de estudos técnicos, indicadores, métricas, desenvolvimento de ações ou programas;
III - elaboração de normas visando a aspectos de aperfeiçoamento da gestão;
IV - ¿análise de viabilidade de alternativas de gestão;
V - envidamento de esforços da unidade jurisdicionada com vistas ao aperfeiçoamento dos resultados de ações ou programas de governo, ainda que se almeje observância ou maior concretização dos princípios constitucionais que regem os atos da administração pública;
VI - requisição de informações;
§ 4º O plano de ação a que se refere o inciso I do parágrafo anterior deve conter, no mínimo, por deliberação:
I - as ações a serem tomadas;
II - os responsáveis pelas ações; e
III - os prazos para implementação.
5.26.	De todo o exposto, cabe reconhecer a validade e propriedade da determinação prolatada pela decisão recorrida.
5.27.	Por fim, alternativamente, na hipótese de manutenção da determinação, o recorrente questiona dois aspectos do seu conteúdo: o período semestral do demonstrativo a ser elaborado e a consolidação de dados de todos os poderes.
5.28.	O Ministério da Economia defende que o demonstrativo deve observar período anual, com fundamento no princípio da anualidade orçamentária. Essa medida também mitigaria eventual sobrecarga de processos técnicos e falhas no levantamento de dados.
5.29.	Em verdade, o demonstrativo consolidado de DOCC's não representa peça orçamentária, não se submetendo ao princípio da anualidade orçamentária. No entanto, entende-se razoável, em um primeiro momento, dada as dificuldades operacionais apontadas pelo recorrente, estabelecer período anual para elaboração do demonstrativo, podendo ser revisto posteriormente pela unidade técnica de origem no posterior processo de acompanhamento da implementação da determinação.
5.30.	De modo diverso, não se observa adequado separar a elaboração do demonstrativo por poder e órgãos autônomos. O objetivo da medida é consolidar os dados de criação e expansão das DOCC's na esfera da União, com vistas a observar o cumprimento do artigo 17 da LRF. Não se verifica ingerência indevida entre os poderes ou violação à independência dos poderes na hipótese de o Ministério da Economia solicitar as informações sobre o tema aos demais poderes.
5.31.	Nesse sentido, entende-se adequado ainda a destinação da determinação à Casa Civil da Presidência da República, órgão que possui competência para assistir diretamente o Presidente da República na coordenação e na integração das ações governamentais. Em última instância, cabe ao Poder Executivo, especialmente por intermédio do Ministério da Economia, consolidar o orçamento público da União.
CONCLUSÃO
6. 	Com estas considerações, conclui-se que a determinação foi prolatada em observância à Resolução TCU 315/2020, sem violação à princípios constitucionais.
6.1.	De forma a mitigar eventuais dificuldades operacionais para implementação do demonstrativo consolidado, considera-se adequado alterar o período de elaboração do documento para um ano.
PROPOSTA DE ENCAMINHAMENTO
7.	Ante o exposto, propõe-se, com fundamento no artigo 48 da Lei 8.443/1992:
	a)  conhecer do pedido de reexame e, no mérito, dar-lhe provimento parcial, para que a determinação contida no item 9.1 do acórdão recorrido passe a ter a seguinte redação:
9.1. determinar ao Ministério da Economia e à Casa Civil da Presidência da República, com fulcro no art. 43, inciso I, da Lei 8.443/1992, c/c o art. 250, inciso II, do Regimento Interno do TCU, os arts. 16 e 17 da Lei Complementar 101/2000 e o art. 7º, § 3º, inciso I, da Resolução-TCU 315/2020, que, no prazo de 120 dias, elaborem e encaminhem a este Tribunal plano de ação contendo medidas de cunho normativo e gerencial e respectivos agentes e unidades responsáveis por tais medidas, para que, em um prazo máximo de dois anos, seja viabilizada a elaboração anual de um Demonstrativo Consolidado das Despesas Obrigatórias de Caráter Continuado, contendo informações sobre as DOCCs da União, criadas no exercício, oriundas de leis e de medidas provisórias provenientes de todos os Poderes e órgãos autônomos, bem como de atos administrativos, a que se referirem os respectivos dispositivos das Leis de Diretrizes Orçamentárias, informando os critérios utilizados para sua classificação, o aumento da despesa previsto no exercício em que deva entrar em vigor e nos dois subsequentes, bem como as medidas de compensação adotadas, devendo haver tópico específico sobre as DOCCs de pessoal;
	b) dar ciência da decisão ao recorrente, à Casa Civil da Presidência da República, ao Ministério da Economia e à Comissão Mista de Planos, Orçamentos Públicos e Fiscalização do Congresso Nacional." (grifos no original) 
É o relatório.

não há

Não atuou

PEDIDO DE REEXAME. ACOMPANHAMENTO SOBRE MEDIDAS PARA CRIAÇÃO E EXPANSÃO DAS DESPESAS OBRIGATÓRIAS DE CARÁTER CONTINUADO. DETERMINAÇÃO. CONHECIMENTO. OBSERVÂNCIA À RESOLUÇÃO-TCU 315/2020. ADEQUAÇÃO DO PRAZO DE ELABORAÇÃO EM FACE DE DIFICULDADES OPERACIONAIS. PROVIMENTO PARCIAL. NOVA REDAÇÃO DA DETERMINAÇÃO.

ACOMPANHAMENTO (ACOM)

Trata-se de pedido de reexame interposto pelo então Ministério da Economia em face do Acórdão 333/2022-TCU-Plenário, da relatoria do Ministro Walton Alencar Rodrigues, que resultou de acompanhamento realizado pelo Tribunal com a finalidade de avaliar a conformidade da criação de despesas obrigatórias de caráter continuado e da criação ou expansão das renúncias de receitas, no que concerne às disposições da Constituição Federal, da Lei Complementar 101/2000 (Lei de Responsabilidade Fiscal - LRF) e da Lei 13.898/2019 (Lei de Diretrizes Orçamentárias - LDO para 2020) no exercício de 2020.
2.	O recurso incidiu especificamente sobre o item 9.1 daquela decisão, por meio do qual o Tribunal determinou ao Ministério da Economia e à Casa Civil da Presidência da República a elaboração de plano de ação visando à divulgação semestral de demonstrativo sobre as despesas obrigatórias de caráter continuado (DOCCs) criadas no exercício.
3.	Reitero o teor do Despacho que proferi à peça 105, para conhecer do recurso, vez que satisfeitos os requisitos de admissibilidade previstos no art. 48 da Lei 8.443/1992 c/c artigos 285 e 286, parágrafo único, do RITCU.
4.	Quanto ao mérito, em síntese, o recorrente alega que:
	a) o Tribunal incorreu em impropriedade ao converter a recomendação, de teor similar, expedida pelo Tribunal por meio do Acórdão 2195/2020-TCU-Plenário, relator Ministro Bruno Dantas, em determinação no acórdão ora recorrido, considerando o teor da Resolução-TCU 315/2020;
	b) a periodicidade semestral exigida pelo acórdão para publicação do demonstrativo viola o princípio da anualidade orçamentária, além de acarretar sobrecarga nos processos de trabalho do então Ministério da Economia, "favorecendo a ocorrência de erros ou de informações incompletas" (peça 101, p. 6) ;
	c) a determinação fere o princípio da separação e independência entre os Poderes da União ao exigir do Poder Executivo que inclua no demonstrativo das DOCCs os atos normativos provenientes dos demais poderes e órgãos autônomos, inclusive as despesas eventualmente criadas por atos administrativos desses órgãos.
5.	Com isso, a União requer o provimento do pedido de reexame para alterar a natureza do item 9.1 do acórdão recorrido, de determinação para recomendação, nos termos da supramencionada resolução do TCU e em linha com o Acórdão 2195/2020-TCU-Plenário. Subsidiariamente, caso não atendido esse pedido, solicita que a periodicidade da publicação do demonstrativo seja anual e que o seu conteúdo se limite às despesas geradas no âmbito do Poder Executivo.
6.	A Unidade de Auditoria Especializada em Recursos (AudRecursos) concluiu que a determinação em discussão não violou os princípios constitucionais e seguiu os ditames da Resolução-TCU 315/2020. No entanto, considerou adequada a alteração da periodicidade da elaboração do referido demonstrativo de semestral para anual. Assim, propõe ao Tribunal dar provimento parcial ao recurso com a substituição da redação do item 9.1 daquela decisão pela seguinte (peça 111, p. 6) :
"9.1. determinar ao Ministério da Economia e à Casa Civil da Presidência da República, com fulcro no art. 43, inciso I, da Lei 8.443/1992, c/c o art. 250, inciso II, do Regimento Interno do TCU, os arts. 16 e 17 da Lei Complementar 101/2000 e o art. 7º, § 3º, inciso I, da Resolução-TCU 315/2020, que, no prazo de 120 dias, elaborem e encaminhem a este Tribunal plano de ação contendo medidas de cunho normativo e gerencial e respectivos agentes e unidades responsáveis por tais medidas, para que, em um prazo máximo de dois anos, seja viabilizada a elaboração anual de um Demonstrativo Consolidado das Despesas Obrigatórias de Caráter Continuado, contendo informações sobre as DOCCs da União, criadas no exercício, oriundas de leis e de medidas provisórias provenientes de todos os Poderes e órgãos autônomos, bem como de atos administrativos, a que se referirem os respectivos dispositivos das Leis de Diretrizes Orçamentárias, informando os critérios utilizados para sua classificação, o aumento da despesa previsto no exercício em que deva entrar em vigor e nos dois subsequentes, bem como as medidas de compensação adotadas, devendo haver tópico específico sobre as DOCCs de pessoal;" (grifo no original) 
8.	Acolho o parecer da AudRecursos e adoto seus fundamentos como minhas razões de decidir, sem prejuízo de tecer breves comentários sobre a questão.
9.	Aspectos de controle e de transparência sobre a criação de DOCCs foram inicialmente abordados pelo Tribunal na fiscalização que subsidiou o Acórdão 2195/2020-TCU-Plenário, da relatoria do Ministro Bruno Dantas. Tratava-se de acompanhamento sobre as DOCCs e as renúncias de receitas instituídas no exercício de 2019 (TC Processo 031.445/2019-5) .
10.	Naquele processo, destacou-se a complexidade associada à identificação, à quantificação e ao controle das despesas obrigatórias de caráter continuado considerando o teor do art. 17 da LRF, que disciplina a questão. 
11.	Ademais, conforme voto condutor daquela decisão: 
"restou clara a deficiência e a precariedade do acompanhamento governamental no que respeita à criação de DOCCs. O Poder Executivo Federal não dispõe, assim como no caso de renúncias de receitas, de consolidação de informações ou definição de órgão responsável por sua elaboração.
Tendo em vista os ganhos potenciais de publicidade, governança e gestão possíveis por meio da publicação periódica de informações consolidadas sobre as despesas da União criadas no exercício, a Semag propôs recomendação, a qual foi aprimorada após dialética junto aos órgãos competentes, à luz do disposto na Resolução-TCU 315/2020. 
Um dificultador identificado é que atos normativos podem criar DOCCs, inclusive no âmbito dos Poderes Legislativo e Judiciário e órgãos autônomos, que estariam fora da esfera de ingerência do Ministério da Economia.
 (...) 
No entender da unidade especializada, a inclusão das DOCCs originárias de atos administrativos no demonstrativo a ser recomendado seria um primeiro passo para se obter informação qualificada sobre essas despesas, o que, como mencionaram a Secretaria do Tesouro Nacional e a Secretaria de Orçamento Federal, envolverá aprimoramento da governança do Poder Executivo.
Dessa feita, acolho a proposta final de se recomendar ao Ministério da Economia que publique, quadrimestralmente, quadro consolidado das despesas obrigatórias de caráter continuado da União criadas no exercício, oriundas de leis e de medidas provisórias provenientes de todos os Poderes e órgãos autônomos, bem como de atos administrativos que tramitarem por esse Ministério nos termos do art. 114, § 8°, inciso I, da Lei 13.898/2019 (Lei de Diretrizes Orçamentárias de 2020) e dos respectivos dispositivos das leis de diretrizes orçamentárias subsequentes, informando os critérios utilizados para a sua classificação, o aumento da despesa previsto no exercício em que deva entrar em vigor e nos dois subsequentes, bem como as medidas de compensação adotadas." (grifos acrescidos) 
12.	No relatório que embasou o acórdão ora recorrido, retomou-se a conclusão do acompanhamento anterior, importando reproduzir o seguinte parágrafo (peça 88, p. 11) :
"24.	No acompanhamento de 2019, verificou-se, além dos problemas de conceituação tanto das DOCCs quanto das medidas compensatórias, a inexistência de informações consolidadas sobre as DOCCs e, mesmo, o desconhecimento do universo das DOCCs criadas por atos administrativos normativos. Foi proposto, então, como primeiro passo para o aprimoramento do controle das DOCCs, que fosse elaborado um quadro consolidando as informações disponíveis, com a devida explicitação dos critérios utilizados para a sua categorização, e, a partir desse primeiro esboço, buscar-se-ia o aprimoramento conceitual e a ampliação das informações obtidas. A análise das medidas tomadas pelo Poder Executivo em relação à proposta de criação desse quadro é tema da Questão 2.
 (...) 
A seguir, são apresentadas e analisadas as respostas do ME em relação às DOCCs criadas em 2020. Cabendo frisar que se repetiu o cenário verificado no exercício de 2019, no qual os vários órgãos apresentaram informações dispersas sobre as proposições analisadas no âmbito de suas respectivas áreas de atuação, que não necessariamente se enquadram no conceito estabelecido no art. 17 da LRF." (grifos acrescidos) 
13.	Naquele relatório foram analisadas as providências adotadas pelo então Ministério da Economia para atendimento à recomendação do Tribunal contida no item 9.1 do supramencionado Acórdão 2195/2020-TCU-Plenário, constando importante apontamento da equipe de fiscalização de que (peça 88, p. 26) :
"em resposta à recomendação do processo, o ME se posicionou, embora não de maneira explícita, por não ser oportuna a publicação do demonstrativo, seja por uma extensa lacuna de governança que permita a disponibilização dos dados para a sua publicação, seja por deficiências conceituais, seja por falta de recursos. No entanto, em momento algum, manifestou-se contra o mérito da proposta." (grifos acrescidos) 
14.	Após recordar que o assunto também foi objeto de alerta do Tribunal no Acórdão 2898/2020-TCU-Plenário, a equipe de fiscalização registrou a ausência de avanços no sentido de melhoria da governança e da publicação de demonstrativo consolidado sobre a criação de DOCCs, o que conduziu à proposta de determinação objeto do pedido de reexame ora em análise.
15.	Nessa toada, destaco que, ainda no âmbito da então Secretaria de Macroavaliação Governamental, unidade técnica responsável pela fiscalização, essa proposta foi submetida aos comentários dos gestores conforme preceitua o art. 14, § 1º, da Resolução-TCU 315/2020, tendo recebido em resposta preocupações similares às expressas no presente pedido de reexame. Tais ponderações, no entanto, não foram suficientes para justificar a alteração do encaminhamento, principalmente porque não havia divergência sobre o mérito da proposta.
16.	A referida determinação, acolhida pelo Relator e aprovada pelo Plenário, previu, no entanto, um prazo de dois anos para a efetiva publicação do demonstrativo consolidado das DOCCs. Dessa forma, o Tribunal levou em consideração as dificuldades de ordem conceitual, normativa e operacional manifestadas pelos gestores para a instituição de adequados mecanismos de governança e de transparência sobre a criação das referidas despesas. Ademais, como a deliberação previu a submissão de plano de ação ao TCU em 120 dias, há espaço para aprofundamento dessa discussão quando da análise do referido plano.
17.	É de se ressaltar que o objetivo almejado pelo Tribunal, ao final, com a deliberação em tela é o aprimoramento da gestão fiscal da União, considerando que o planejamento, o controle e a transparência sobre a criação de despesas públicas, especialmente aquelas com vigência plurianual ou permanente, são fundamentais para o equilíbrio das contas públicas, princípio basilar da LRF, consoante § 1º do art. 1º.
18.	Além disso, o art. 5º, inciso II, da referida lei complementar exige que o projeto de lei orçamentária anual seja acompanhado de demonstrativo das "medidas de compensação a renúncias de receita e ao aumento de despesas de caráter continuado". (grifo acrescido) 
19.	O atendimento desse dispositivo pressupõe mapeamento adequado das medidas normativas que criam esse tipo de despesa, de forma que o cumprimento da determinação debatida é importante para que tanto o art. 17 quanto o art. 5º, inciso II, da LRF sejam cumpridos. 
20.	Nesse sentido, em linha com a manifestação da AudRecursos, entendo que não procede a alegação do recorrente resumida no item 'a' do parágrafo 4 deste voto, sendo apropriado o endereçamento desse problema pelo TCU na forma de "determinação", conforme previsto na Resolução-TCU 315/2020. Trata-se de medida destinada a realizar, em concreto, preceito normativo, o que, nos termos do art. 2º, inciso I da referida resolução, justifica a determinação expedida. Portanto, não cabe o acolhimento do pedido de reexame para alterar a natureza jurídica do item 9.1 do acórdão recorrido de determinação para recomendação.
21.	No que tange ao pedido atinente à periodicidade da publicação do demonstrativo, não há que se falar em infringência do princípio da anualidade na determinação do TCU, pois o referido demonstrativo não compõe a peça orçamentária, tratando-se de instrumento de governança e de transparência sobre as DOCCs. 
22.	Com isso, compreendo que a publicação quadrimestral ou semestral do documento possibilitaria um acompanhamento mais tempestivo da criação dessas despesas. No entanto, concordo com a proposta da AudRecursos de alterar a determinação para constar periodicidade anual da publicação do documento, tendo em vista o estágio incipiente da governança das despesas de caráter continuado, conforme detectado pelo Tribunal neste processo, e as dificuldades operacionais expostas pelo recorrente.
23.	Nada obstante, reputo por fundamental que o Poder Executivo envide esforços visando instituir procedimentos e mecanismos de controle e de transparência sobre as DOCCs de forma a dar cumprimento efetivo às normas da Lei de Responsabilidade Fiscal, que, após completar neste mês 23 anos de vigência, ainda carecem da devida atenção por parte da Administração Pública.
24.	Esta questão será devidamente acompanhada pelo Tribunal tanto na análise do plano de ação a ser apresentado pelo Poder Executivo em atendimento à determinação recorrida quanto nas fiscalizações anuais realizadas pela AudFiscal para subsidiar a elaboração do Relatório e Parecer Prévio sobre as Contas do Presidente da República. 
25.	Por fim, no que se refere à alegação do recorrente resumida no item 'c' do parágrafo 4 deste voto, cabe recuperar trecho da manifestação da AudFiscal após análise dos comentários dos gestores sobre a determinação em tela, in verbis  (peça 88, p. 30) :
"123.	Quanto à autoria do Demonstrativo, entende-se que, como consolidação deve haver um demonstrativo único, podendo, sim, possuir linhas relativas aos Poderes e órgãos autônomos. São vários os demonstrativos publicados pelo Poder Executivo que incluem informações sobre os outros Poderes e isto, de forma alguma, significa afronta à autonomia dos Poderes. A Lei de Diretrizes Orçamentárias, à primeira vista, seria o meio adequado para normatizar e viabilizar essa consolidação das informações. No entanto, a questão deverá tratada no próprio plano de ação propugnado. 
124.	A dispersão da informação em diversos demonstrativos dificulta a compreensão e a análise do tema. De igual modo, a comparação entre órgãos e o dimensionamento do todo no âmbito da União são questões centrais das DOCCs. As despesas criadas serão arcadas a longo prazo pelos OFSS, não individualmente por cada Poder e órgão autônomo." (grifos acrescidos) 
26.	De fato, os arts. 4º e 5º da LRF exigem a elaboração de uma série de documentos com informações fiscais para subsidiar a discussão dos projetos de leis orçamentárias no Congresso Nacional que pressupõem a consolidação de dados de todos os Poderes e órgãos autônomos.
27.	Destarte, acertado o parecer da AudRecursos no sentido de que tal alegação não deve ser acolhida, mantendo-se incólume a redação da determinação debatida.
	Ante o exposto, VOTO no sentido de que o Tribunal adote a minuta de acórdão que ora submeto à deliberação deste Colegiado.
TCU, Sala das Sessões, em 10 de maio de 2023.
JORGE OLIVEIRA 
Relator